臺灣高等法院臺南分院刑事裁定
110年度毒抗字第850號
抗  告  人
即  被  告  陳志宏



上列抗告人因強制戒治案件，不服臺灣臺南地方法院中華民國11
0年10月15日裁定（110年度毒聲字第1037號）提起抗告，本院裁
定如下：
    主  文
抗告駁回。
    理  由
一、本件抗告意旨略以：前科紀錄分數高低與有無繼續施用毒品
    傾向關聯性不明，抗告人即被告甲○○(以下稱被告)以修正後
    之「有無繼續施用毒品傾向評估標準」重行評估，是否有繼
    續施用毒品傾向都存有疑義，原裁定卻以修正前「有無繼續
    施用毒品傾向評估標準」之評估結果，認被告有繼續施用毒
    品之傾向令被告強制戒治顯有錯誤。又被告另案經判決確定
    之刑期有1年4月之久，認定被告執行完畢後，仍有繼續施用
    毒品之傾向明顯過當，請撤銷原裁定，更為適當合法之裁定
    。
二、原裁定意旨略謂：被告因施用第二級毒品案件，經原審法院
    以110年度毒聲字第691號裁定令入法務部○○○○○○○○附設勒戒
    處所觀察、勒戒後，認有繼續施用毒品之傾向，爰依毒品危
    害防制條例第20條第2項規定，裁定令入戒治處所施以強制
    戒治。
三、按觀察、勒戒後，檢察官或少年法院（地方法院少年法庭）
    依據勒戒處所之陳報，認受觀察、勒戒人無繼續施用毒品傾
    向者，應即釋放，並為不起訴之處分或不付審理之裁定；認
    受觀察、勒戒人有繼續施用毒品傾向者，檢察官應聲請法院
    裁定或由少年法院（地方法院少年法庭）裁定令入戒治處所
    強制戒治，其期間為6個月以上，至無繼續強制戒治之必要
    為止，但最長不得逾1年，毒品危害防制條例第20條第2項定
    有明文。次按勒戒處所應注意觀察受觀察、勒戒人在所情形
    ，經醫師研判其有或無繼續施用毒品傾向後，至遲應於觀察
    、勒戒期滿之15日前，陳報該管檢察官或少年法院（庭），
    觀察勒戒處分執行條例第8條第1項亦定有明文。依據上開規
    定，受觀察、勒戒人有無繼續施用毒品之傾向，係由醫師研
    判。而關於有無繼續施用毒品傾向之評估標準，法務部已於
    民國110年3月26日以法矯字第11006001760號函修正頒布「
    有無繼續施用毒品傾向評估標準紀錄表」、「有無繼續施用
    毒品傾向評估標準評分說明手冊」，上開評分說明手冊載明
    判定之原則：「受觀察勒戒人入所後，經過2週時間的觀察
    、勒戒，由處所及醫療人員依據其各項紀錄、資料及觀察勒
    戒期間之行為表現，加以評分。在勒戒人入所4-6週後，可
    再做一次評估以做必要之評分修正。每一大項皆有靜態因子
    與動態因子。先以靜態因子分數評分，靜態因子分數總分在
    60分（含）以上為『有繼續施用毒品傾向』；60分以下，與動
    態因子分數相加，如果總分在60分（含）以上，為『有繼續
    施用毒品傾向』」，又評估標準紀錄表及說明手冊中「前科
    紀錄與行為表現」之第1題及第3題之計分方式修正如下(餘
    無修正)：㈠第1項「毒品犯罪相關司法紀錄」：計分方式修
    正為每筆(次)5分，總分上限為10分；㈡第3項「其他犯罪相
    關紀錄」：計分方式修正為每筆(次)2分，總分上限為10分
    。是被告有無「繼續施用毒品傾向」，係依具體個案之臨床
    實務及相關事證等情綜合判定，有其相當之專業依據及標準
    ，且涉及專門醫學，另衡酌強制戒治的目的，是為協助施用
    毒品者戒斷毒品的心癮及身癮，所為的一種保安處分類型，
    該評估標準是適用於每一位受觀察、勒戒處分之人，具一致
    性、普遍性、客觀性，並加以綜合判斷的結果，倘其評估由
    形式上觀察，無擅斷或濫權等明顯不當的情事，法院自應予
    以尊重。
四、經查：
㈠、被告前因施用第二級毒品，經原審法院以110年度毒聲字第69
    1號裁定令入勒戒處所觀察、勒戒後，再經法務部○○○○○○○○
    附設勒戒處所醫療人員依法務部矯正署110年3月26日修正後
    之評估標準評估被告有無繼續施用毒品之傾向，被告得分狀
    況為：　　
１、前科紀錄與行為表現部分合計27分：⑴毒品犯罪相關司法紀錄
    共8筆，每筆5分，因已逾得分上限，故以上限10分計算；⑵
    首次毒品犯罪年齡為21-30歲，計5分；⑶其他犯罪相關紀錄
    有5筆，每筆2分，得分10分；⑷入所時尿液毒品檢驗無藥物
    反應，計0分；⑸所內行為表現，持續於所內抽菸計2分。
２、臨床評估部分合計為38分：⑴有海洛因、安非他命類多重毒品
    濫用計10分；⑵有合法物質濫用，種類：菸、酒，每種2分，
    計4分；⑶使用方式有注射使用，計10分；⑷使用年數為超過1
    年，計10分；⑸無精神疾病共病計0分；⑹臨床綜合評估（含
    病識感、動機、態度、就醫意願），評定為中度，計4分。
３、社會穩定度部分合計為5分：⑴工作：有全職工作，擔任全職
    板模粗工，計0分；⑵家庭：無家人藥物濫用，計0分；⑶入所
    後無家人訪視，計5分；⑷出所後與家人同住，計0分。
㈡、故醫療人員依法務部矯正署新修正之有無繼續施用毒品傾向
    各項評估標準為上述評估後，被告之靜態因子得分59分，動
    態因子得分11分，總分合計70分，已逾60分，綜合判斷有繼
    續施用毒品傾向一情，有法務部○○○○○○○○110年10月13日南
    所衛字第11000092910號函及所附有無繼續施用毒品傾向證
    明書、有無繼續施用毒品傾向評估標準紀錄表等在卷可稽，
    堪認被告經觀察、勒戒後，確實仍有繼續施用毒品之傾向。
    而毒品危害防制條例規定強制戒治之目的，係因施用毒品成
    癮者，其心癮甚難戒除斷絕，致再犯率偏高，故有持續收容
    於戒治處所施以強制戒治之必要，是該條例第20條第2項，
    係屬強制規定，只需觀察、勒戒後，經評定受觀察、勒戒人
    有繼續施用毒品傾向者，檢察官即應聲請法院裁定令入戒治
    處所施以強制戒治。被告既有施用第二級毒品之事實，並由
    原審法院以110年度毒聲字第691號裁定送勒戒處所執行觀察
    、勒戒後，復經法務部○○○○○○○○附設勒戒處所依被告之臨床
    實務及具體事證，專業評估判定被告為「有繼續施用毒品傾
    向」，尚未戒除毒癮，則為降低其再次施用毒品之危險性，
    自有依法施以強制戒治之必要。
五、被告固以前科紀錄高低與其有無繼續施用毒品並無關聯，其
    依修正後之評估標準計算是否有繼續施用毒品傾向存有疑慮
    ，更何況原裁定係採修正前之標準，使其前科紀錄分數過高
    ，原裁定有所違誤，及其尚有其他案件經判刑確定待執行，
    如何能預知其日後是否有繼續施用毒品之傾向，評估結果有
    誤為由，指摘原裁定命其強制戒治不當。惟查：
㈠、受觀察、勒戒者之毒品犯罪、首次毒品犯罪年齡或其他犯罪
    相關前科紀錄，客觀上反應出受觀察、勒戒者沾染毒品之種
    類、時間、毒癮程度、行為態樣、外在影響環境、可能誘發
    其他犯罪等情狀，自足以作為評估受觀察、勒戒者是否有繼
    續施用毒品傾向之標準，故將該等司法紀錄列為評分項目，
    並無不當，其重點亦非在於用過往犯罪紀錄處罰行為人，而
    係放在評估繼續治療、強制戒治之必要性認定。毒品施用者
    因具有病患性犯人特質，對其施以觀察、勒戒或強制戒治之
    保安處分，旨在於幫助施用毒品者戒除毒癮，處分之性質非
    為懲戒行為人，而係為消滅其再次施用毒品之危險性，採以
    觀察、勒戒方式戒除其身癮，及以強制戒治方式戒除其心癮
    之措施，在評估有無繼續施用毒品傾向時，納入施用者前此
    之毒品等前案紀錄作為指標，通案列計一致但比重不同之分
    數（毒品紀錄每筆5分，其他前案紀錄每筆2分），再為個案
    上之統計與分數加總，並設有上限10分之限制，最後得出有
    繼續施用毒品傾向之結論而認施用者有強制戒治之必要，有
    其本質考量及合理之關聯性，抗告意旨指二者間並無關聯性
    尚非可採。又法務部○○○○○○○○附設勒戒處所所屬評估人員，
    就本件被告是否有繼續施用毒品傾向，所依據評估標準為法
    務部110年3月26日修正後之「有無繼續施用毒品傾向評估標
    準」，故毒品犯罪相關前科紀錄或其他司法紀錄之得分上限
    均為10分，超過則以10分計算，而非以修正前無上限限制之
    評估標準計算被告之前科紀錄，原裁定已明載其認定之依據
    係採法務部○○○○○○○○附設勒戒處所檢附之上開證明書，而非
    自行以修正前之評估標準評估被告有無繼續施用毒品傾向，
    被告此部分抗告理由核屬無據。
㈡、又被告雖因其他案件經判處應執行有期徒刑1年4月，然施用
    毒品之觀察、勒戒或強制戒治處分，是為協助施用毒品者戒
    斷毒品的心癮及身癮，所為的一種保安處分類型，而非監禁
    或延長刑期，與被告是否另有「徒刑」應執行及應執行之徒
    刑刑期長短無涉，更何況本次修正毒品危害防制條例將再度
    觀察勒戒之時間由5年後再犯修正為3年後再犯，係因現行毒
    品危害防制條例既認施用毒品者具「病患性犯人」之特質，
    並參諸世界各國之醫療經驗及醫學界之共識，咸認施用毒品
    成癮者，其心癮甚難戒除，如觀察、勒戒或強制戒治執行完
    畢釋放後，3年後始再有施用第一級、第二級毒品之行為者
    ，足見其有戒除毒癮之可能，宜再採以觀察、勒戒方式戒除
    其身癮及以強制戒治方式戒除其心癮之措施，為能放寬觀察
    、勒戒或強制戒治制度之適用時機，以協助施用者戒除毒癮
    ，爰修正第3項。是經觀察、勒戒或強制戒治執行完畢釋放
    後，「3年後再犯」者，前所實施之觀察、勒戒或強制戒治
    ，已足以遮斷其施用毒品之毒癮，為期自新及協助其斷除毒
    癮，仍適用「初犯」規定，先經檢察官聲請觀察、勒戒，而
    非概以刑罰處罰，故立此標準以界定對施用毒品者究竟應施
    以觀察、勒戒或刑事處罰。本案被告於觀察、勒戒後有無繼
    續施用毒品之傾向，是否須再施以強制戒治，乃立法者所規
    定1次性整體治療程序之各階段流程，與被告嗣後另案判刑
    長短及執行後，是否再犯、應否再度觀察、勒戒或刑事處罰
    無關，被告此部分抗告亦無理由。
㈢、綜上所述，原審法院依憑該勒戒處所按被告之臨床實務及具
    體事證綜合評分及判定被告「有繼續施用毒品傾向」，認定
    檢察官之聲請為正當，裁定被告應入戒治處所施以強制戒治
    ，其期間為6個月以上，至無繼續強制戒治之必要為止，但
    最長不得逾1年，並無不合，被告執前詞提起抗告，經核均
    無理由，應予駁回。
六、依刑事訴訟法第412條，裁定如主文。　　　
中　　華　　民　　國　　110 　年　　11　　月　　3 　　日
                  刑事第六庭    審判長法　官  張瑛宗
                                      法　官  林逸梅
                                      法　官  李秋瑩
以上正本證明與原本無異。
不得再抗告。
　　　　　　　　　　　　　　　　　　　書記官  劉紀君　　
中　　華　　民　　國　　110 　年　　11　　月　　3 　　日